【裁判字號】    90,上易,2561
【裁判日期】    900815
【裁判案由】    傷害
【裁判全文】
臺灣高等法院刑事判決                           九十年度上易字第二五六一號
    上  訴  人  臺灣板橋地方法院檢察署檢察官
    上  訴  人
    即  被  告  甲○○
                乙○○
右上訴人因被告傷害案件，不服臺灣板橋地方法院，九十年易字第一五八○號，中華
民國九十年六月十八日第一審判決（起訴案號：臺灣板橋地方法院檢察署九十年度偵
字第二八二三號）提起上訴，本院判決如左：
    主  文
上訴駁回。
乙○○緩刑貳年。
    事  實
一、乙○○於民國八十九年十月十二日下午二時許，騎乘ＧＧＡ－一六七號機車，途
    經臺北縣土城市○○路○段二七九巷口時，因與一不詳男子所駕駛之不詳車號計
    程車發生擦撞車禍，雙方即下車理論，並發生爭執扭打，此時甲○○見狀即上前
    欲行排解，詎乙○○因認甲○○係欲前來幫助該不詳之計程車司機，又與甲○○
    發生拉扯，復引發甲○○不滿，二人即各自基於傷害之故意，乙○○乃隨手拾取
    路邊之掃帚竹柄毆擊甲○○，甲○○則扯下乙○○之安全帽後毆擊乙○○，致甲
    ○○因而受有左手擦傷及挫傷，左手上肢、左上胸擦傷與左上背瘀青等傷害；乙
    ○○則受有頭部外傷併腦震盪及多處挫傷，右下正中及側門齒因外力撞擊導致牙
    髓壞死，根尖部分有放射線透過病灶等傷害。
二、案經乙○○、甲○○訴由臺北縣警察局土城分局報請臺灣板橋地方法院檢察署檢
    察官偵查起訴。
    理  由
一、訊據被告乙○○堅決否認其有拿掃帚竹柄毆擊被告甲○○，於本院及原審均辯稱
    伊並未以掃帚毆擊被告甲○○云云；被告甲○○於原審則辯稱伊僅有拍打被告乙
    ○○所戴之安全帽，並未扯下其安全帽毆擊被告乙○○云云，經查：右揭事實已
    據被告甲○○於警訊時供認：「．．．女方（乙○○）．．．從身旁之竹掃帚之
    竹柄抽出持續對我痛毆，情急之下，我才將女方安全帽扯下還手自衛」等情不諱
    ，有警訊筆錄附卷可稽（偵卷第三頁反面），核與乙○○指訴甲○○把我安全帽
    扯下拿安全帽打伊等情相符（原審卷第二十二頁反面），而被告乙○○亦同時供
    承有拿掃帚打柴某等語（同卷第二十二頁正面），衡情混戰中，雙方自當各有傷
    勢，此可由雙方所提出之傷單可見一斑，是被告乙○○自始否認有打甲○○，而
    被告甲○○事後翻供否認打傷乙○○云云，均屬飾卸刑責之詞，委無足採。至被
    告乙○○雖指稱甲○○係與該不詳之計程車司機共同毆打伊云云，惟被告甲○○
    係見被告乙○○與該不詳計程車司機因車禍拉扯扭打理論時，始行出面欲行排解
    等情，並據被告乙○○所自承，衡情被告甲○○出於偶然車禍現場排解之場合，
    自無與該不詳計程車司機有共同毆打被告乙○○之犯意聯絡，應係被告乙○○接
    續與該二人扭打時所生之誤會，併予指明。而被告二人受有上揭傷害，並有診斷
    證明書二紙附卷可稽（偵卷第六頁、第十頁），事證明確，被告犯行均可堪認定
    。
二、核被告乙○○、甲○○互毆傷害人之身體，所為均係犯刑法第二百七十七條第一
    項之罪。又被告行為後，刑法第四十一條業於九十年一月十日修正公佈施行，於
    同年月十二日生效，關於易科罰金之折算標準，業經修正為同法條第一項前段「
    犯最重本刑為五年以下有期徒刑以下之刑之罪，而受六個月以下有期徒刑或拘役
    之宣告，因身體、教育、職業、家庭之關係或其他正當事由，執行顯有困難者，
    得以一元以上三元以下折算壹日，易科罰金。」是就形式上觀察，修正前後之法
    律顯有不同，應認為法律有變更，經比較新舊法結果，應按刑法第二條第一項前
    段適用裁判時之法律，依修正後刑法第四十一條第一項前段規定諭知易科罰金之
    折算標準，附此敘明。
三、原審以被告罪證明確，適用刑法第二百七十七條第一項、第二條第一項前段、第
    四十一條第一項前段，罰金罰鍰提高標準條例第一條前段、第二條，併審酌被告
    犯罪之動機、目的、手段、被告二人所傷害程度與被告犯罪後之態度等一切情狀
    ，各量處拘役肆拾日，並均諭知易科罰金之折算標準。其認事用法，均無不合，
    檢察官循告訴人乙○○請求上訴意旨以原判決量刑過輕，而被告乙○○上訴意旨
    以當時拿掃帚係出於自衛並以原審對被告甲○○量刑過輕指摘原判決不當，惟按
    正當防衛必須對於現在不法之侵害始得為之，侵害業已過去，即無正當防衛可言
    。至彼此互毆，又必以一方初無傷人之行為，因排除對方不法之侵害而加以還擊
    ，始得以正當防衛論。故侵害已過去後之報復行為，與無從分別何方為不法侵害
    之互毆行為，均不得主張防衛權，最高法院著有三十年上字第一０四０號判例可
    資參照。被告甲○○於警訊時供稱：伊當時前去排解交通糾紛，未料被告乙○○
    以為伊要幫計程車司機，而追打伊，並抽出竹掃帚之竹柄痛毆伊等語（偵卷第三
    頁反面），足證被告乙○○出手之初，本即有普通傷害之意，非因排除對方不法
    侵害而加以還擊至明，參諸前開判例見解，被告自無主張正當防衛之餘地。又依
    事發當時之狀況，雙方身分關係，及受傷情形，原審依刑法第五十七條審酌後各
    處拘役四十日，尚稱妥適，檢察官及被告乙○○上訴均無理由。又被告甲○○未
    具理由提出上訴空言指摘原判決不當，復未於審判期日到庭陳述，其上訴亦無理
    由，應予駁回。
四、末查被告乙○○前未曾受有期徒刑以上之宣告，此有臺灣高等法院被告全國前案
    紀錄表附卷可稽，尚無不良素行，犯罪情節尚屬輕微，經過此項教訓後當知警惕
    而有所悔悟，應無再犯之虞，本院認所宣告之刑以暫不執行為適當，併予宣告緩
    刑貳年，以勵其自新。
五、被告甲○○經合法傳喚，無正當理由不到庭，爰不待其陳述，逕行判決。
據上論斷，應依刑事訴訟法第三百六十八條、第三百七十一條，刑法第七十四條第一
款，判決如主文。
本案經檢察官呂光華到庭執行職務。
中      華      民      國      九十      年      八      月    十五    日
                                臺灣高等法院刑事第二十五庭
                                    審判長法  官  許  國  宏
                                          法  官  林  勤  純
                                          法  官  洪  光  燦
右正本證明與原本無異。
不得上訴。
                                          書記官  陳  玉  嬋
中      華      民      國      九十      年      八      月    十六    日
附錄：本案論罪科刑法條全文
刑法第二百七十七條第一項
傷害人之身體或健康者，處三年以下有期徒刑、拘役或一千元以下罰金。


司法院資訊處製作；財團法人民間司法改革基金會備份。
